ACORDAO-COMPLETO-2414831

ACÓRDÃO 542/2021 ATA 8/2021 - PLENÁRIO

VISTOS, relatados e discutidos estes autos que tratam de recursos de reconsideração interposto por João Paulo Barcellos Esteves contra o Acórdão 1477/2019-TCU-Plenário, por meio do qual o TCU julgou irregulares suas contas especiais, aplicou-lhe a multa prevista no art. 58, inc. II, da Lei 8.443/92, e inabilitou-o para o exercício de cargo em comissão ou função de confiança no âmbito da Administração Pública Federal,
ACORDAM os ministros do Tribunal de Contas da União, reunidos em Sessão do Plenário, ante as razões expostas pelo relator e com fundamento nos arts. 32, inciso I, e 33 da Lei 8.443/1992, em:
9.1. conhecer dos recursos de reconsideração para, no mérito, negar-lhes provimento;
9.2. dar ciência desta deliberação ao recorrente.

Recurso de reconsideração contra acórdão que julgou irregulares as contas do recorrente, com aplicação de multa e inabilitação para o exercício de cargo em comissão ou função de confiança, em razão de irregularidades na utilização de recursos federais transferidos ao município nos exercícios de 2007 a 2009 para ações na área de saúde.

Município de Dourados - MS.

3. Interessados/Responsáveis/Recorrentes:
3.1. Interessado: Congresso Nacional (vinculador) 
3.2. Responsáveis: David Rodrigues Infante Vieira (XXX.337.859-XX); Délia Godoy Razuk (XXX.715.441-XX); Hospital e Maternidade Santa Rosa Ltda (15.453.640/0001-24); João Paulo Barcellos Esteves (XXX.673.928-XX); Norato Marques de Oliveira (XXX.407.551-XX)
3.3. Recorrente: João Paulo Barcellos Esteves (XXX.673.928-XX).

13.1. Ministros presentes: Ana Arraes (Presidente), Walton Alencar Rodrigues (Relator), Benjamin Zymler, Augusto Nardes, Aroldo Cedraz, Raimundo Carreiro, Bruno Dantas, Vital do Rêgo e Jorge Oliveira.
13.2. Ministros-Substitutos presentes: Augusto Sherman Cavalcanti, Marcos Bemquerer Costa e Weder de Oliveira.

ACORDAO-COMPLETO-2522407

Acórdão de Relação 3224/2021 - Plenário

Acórdão de Relação

WALTON ALENCAR RODRIGUES

Ministro Raimundo Carreiro.

Adoto, como relatório, a instrução da Secretaria de recursos (Serur) , peça 242, cujas análises e proposta de encaminhamento contaram com a anuências dos respectivos dirigentes, peça 243, e do MP/TCU, peça 244.
Transcrevo a instrução a seguir, in verbis:
"INTRODUÇÃO
Trata-se de recurso de reconsideração (peças 63-67) interposto por João Paulo Barcellos Esteves contra o Acórdão 1477/2019-TCU-Plenário (peça 182) . 
1.1. A deliberação recorrida apresenta o seguinte teor: 
9.1. julgar irregulares, com fundamento no art. 1°, inc. I, c/c art. 16, inc. III, alínea "b", da Lei 8.443/92, as contas do Sr. João Paulo Barcellos Esteves;
9.2. aplicar ao Sr. João Paulo Barcellos Esteves, Ex-Secretário de Saúde do Município de Dourados/MS, a multa prevista no art. 58, inc. II, da Lei 8.443/92, no valor de R$ 10.000,00 (dez mil reais) , com a fixação do prazo de 15 (quinze) dias, a contar da notificação, para que comprove, perante o Tribunal (art. 25, caput, da Lei 8.443/92, c/c art. 214, inc. III, alínea "a", do RITCU) , o recolhimento da dívida aos cofres do Tesouro Nacional, atualizada monetariamente desde a data deste acórdão até a do efetivo recolhimento, se for paga após o vencimento, na forma da legislação em vigor;
9.3. autorizar, desde logo, caso venha a ser requerido pelo responsável, o pagamento parcelado da importância devida em até 36 (trinta e seis) parcelas mensais e consecutivas, nos termos do art. 26 da Lei 8.443/92 c/c o art. 217 do RITCU, fixando-lhe o prazo de 15 (quinze) dias, a contar do recebimento da notificação, para comprovar perante o Tribunal o recolhimento da primeira parcela, e de 30 (trinta) dias, a contar da parcela anterior, para comprovar o recolhimento das demais parcelas, devendo incidir sobre cada valor mensal, atualizado monetariamente, os correspondentes acréscimos legais, na forma prevista na legislação em vigor, comunicando-lhe que a falta de pagamento de qualquer parcela importará no vencimento antecipado do saldo devedor;
9.4. autorizar, desde logo, nos termos do art. 28, inc. II, da Lei 8.443/92, a cobrança judicial da dívida, caso não atendida a notificação;
9.5. considerar graves as infrações cometidas por João Paulo Barcellos Esteves e, com fundamento no art. 60 da Lei 8.443/92, inabilitá-lo para o exercício de cargo em comissão ou função de confiança no âmbito da Administração Pública Federal, por período de cinco anos; 
9.6. comunicar, nos termos do art. 270, § 3º, do RITCU, ao Ministério do Planejamento, Orçamento e Gestão para que, após o trânsito em julgado deste Acórdão, promova o registro da penalidade contida no item 9.5 supra em cadastro específico;
9.7. excluir da presente relação processual Eduardo Takashi Uemura, Anary Eiko Tunori Uemura, Sizuo Uemura Junior, Sizuo Uemura, Rodrigo Boschetti Medeiros, Ayrton Romero de Castro, Roosewelt Granja, Sandro Petry Laureano Leme, Edvaldo de Melo Moreira, Ari Valdecir Artuzi (falecido) , Evandro Silva Rosa, Dorval Luiz Martins Pagnoncelli, Wilson Cezar Medeiros Alves, Ilton Ribeiro da Silva, Valdeir Alves Boa Sorte e Aquilino Rodrigo de Mattos;
9.8. sobrestar, com fundamento no art. 10, §1°, da Lei 8.443/92, o julgamento das contas de Delia Godoy Razuk, David Rodrigues Infante Vieira, Norato Marques de Oliveira e do Hospital e Maternidade Santa Rosa Ltda. até o recolhimento integral da dívida objeto do contrato de confissão e parcelamento de dívida formalizado nos autos do Processo Administrativo 24.670/2017 ou a rescisão antecipada do ajuste, nos termos estabelecidos na cláusula terceira do instrumento contratual;
9.9. determinar ao Município de Dourados/MS que encaminhe a este Tribunal, anualmente, a partir de janeiro/2020, até o final do mês de janeiro de cada exercício, os comprovantes de recolhimento da dívida objeto do contrato de confissão e parcelamento de dívida formalizado nos autos do Processo Administrativo 24.670/2017 do exercício anterior, até a quitação da dívida ou a rescisão antecipada do ajuste, nos termos estabelecidos na cláusula terceira do instrumento contratual, devendo ambas as situações serem comunicadas de forma imediata por ocasião de seu implemento; 
9.10. determinar à Unidade Técnica que promova, mês a mês, diligência dirigida ao Município de Dourados/MS para que comprove o recolhimento mensal ao Fundo Municipal de Saúde da parcela acordada, e monitore o cumprimento da determinação contida no item 9.9 supra, providenciando a instrução final do processo tão logo verificada a quitação total da dívida objeto da presente Tomada de Contas Especial ou a rescisão antecipada do contrato de confissão e parcelamento de dívida formalizado nos autos do Processo Administrativo 24.670/2017, nos termos estabelecidos na cláusula terceira do instrumento contratual;
9.11. encaminhar cópia desta deliberação ao Procurador-Chefe da Procuradoria da República no Estado do Mato Grosso do Sul, nos termos do § 3º do art. 16 da Lei 8.443/1992, c/c o § 7º do art. 209 do Regimento Interno do TCU, para adoção das medidas que entender cabíveis;
9.12. dar ciência dessa deliberação aos responsáveis listados no item 3.2 deste Acórdão.
HISTÓRICO
Trata-se de Tomada de Contas Especial constituída a partir do TC Processo 005.121/2010-8, que tratou de auditoria feita para avaliar a regularidade da utilização de recursos federais transferidos ao Município de Dourados/MS nos exercícios de 2007 a 2009 para ações na área de saúde.
1.2. Em relação ao TC Processo 005.121/2010-8 foi proferido o Acórdão 1797/2010-TCU-Plenário (Rel. Min. José Múcio Monteiro) que autorizou a realização de citações e audiências.
1.3.  A presente TCE diz respeito a indícios de superfaturamento detectados na execução do Contrato 669/2007, firmado entre o Município de Dourados/MS e o Hospital e Maternidade Santa Rosa Ltda. O acordo tinha por objetivo o arrendamento da estrutura hospitalar da Maternidade ao Município, para fins de implantação do Hospital da Mulher.
1.4. Também se encontra apensado aos autos o TC Processo 022.252/2010-0 que trata de Tomada de Contas Especial instaurada em cumprimento ao Acórdão 1797/2010-TCU-Plenário. Esta TCE foi aberta em razão de indícios de superfaturamento na execução do Contrato 670/2007, cujo objeto era a locação dos equipamentos do Hospital e Maternidade Santa Rosa Ltda. ao Município de Dourados/MS.
1.5. Constituídos os apartados (TC Processo 022.246/2010-0 e Processo 022.252/2010-0) , levantou-se a necessidade de exame conjunto dos processos, diante dos fundamentos expostos no TC Processo 022.252/2010-0 (instrução p. 53/58, peça 25) . O Relator do feito, por meio de despacho, autorizou o apensamento dos processos (peça 25, p. 61, TC Processo 022.252/2010-0) .
1.6. Após examinadas as alegações de defesa foi proferido Acórdão 1127/2017-TCU-Plenário (peça 101) que determinou novas citações e critérios para exame das responsabilizações dos agentes envolvidos.
1.7. Ato contínuo, as novas citações foram examinas e o recorrente foi responsabilizado conforme definido no voto condutor do acórdão condenatório, verbis:   
69.	Em relação ao Sr. João Paulo Barcellos Esteves, ex-Secretário de Saúde do Município de Dourados/MS à época da formalização dos Contratos 669/2007 e 670/2007, é bom destacar que em resposta à citação ele limitou-se a contestar o Relatório de Fiscalização 43/2010 (peça 1 - p.4/50 até peça 3 - p.1/38) e não trouxe argumentos e elementos capazes de comprovar que esses contratos não foram firmados com valores reconhecidamente acima do mercado (superfaturados) . Releva frisar que esses superfaturamentos estão relacionados com os crimes identificados na operação deflagrada pela Polícia Federal e que provocaram a abertura de outros processos aqui no TCU. Eles também geraram, doravante, a necessidade de firmar os contratos de distrato, que terminaram culminando nos débitos levantados nas TCE's ora analisadas. Restou claro que o ex-gestor autorizou a contratação direta, com dispensa de licitação, para favorecer determinado grupo empresarial da região.
70.	Essa responsabilização, no entanto, não é mais em relação ao débito, visto que da contratação direta em si não adveio prejuízos ao erário, os quais só vieram a se concretizar com a assinatura dos distratos e os consequentes pagamentos a maior pelo Município ao Hospital. Diante das irregularidades atribuídas ao Sr. João Paulo Barcellos Esteves, cumpre, neste momento processual, julgar irregulares e apenar o gestor com a multa do artigo 58, inciso II da Lei Orgânica do Tribunal de Contas da União, haja vista a prática de ato com grave infração à norma legal ou regulamentar de natureza contábil, financeira, orçamentária, operacional e patrimonial. Cabe, também, diante da gravidade das irregularidades cometidas, inabilitar o ex-Gestor para o exercício de cargo em comissão ou função de confiança no âmbito da Administração Pública Federal, por período de cinco anos (art. 60 da Lei 8.443/92) .
1.8. Neste momento, o recorrente insurge-se contra a deliberação previamente descrita.
EXAME DE ADMISSIBILIDADE
Reitera-se o exame de admissibilidade contido nas peças 230-231, que propôs a suspensão dos efeitos dos itens 9.1, 9.2, 9.4 e 9.5 do acórdão recorrido e acatado pelo Ministro Relator Walton Alencar Rodrigues (despacho de peça 234) . 
EXAME DE MÉRITO
Delimitação
1.9. Constitui objeto do presente recurso definir se:
	a) houve prescrição da multa;
	b) a nulidade das interceptações telefônicas é causa para o afastamento da presente condenação.	
Da prescrição da multa. 
1.10. Defende-se no recurso a ocorrência da prescrição, pois que decorrido mais de dez anos entre o fato e a decisão.
1.11. Argumenta que a conduta do recorrente teria ocorrido no exercício de 2007 e a notificação da multa ocorreu em 2019, decorrido mais de anos entre o fato e a decisão. Logo, de acordo com a jurisprudência do TCU, ocorreu a prescrição (art. 205, do Código Civil) .
Análise:
1.12. No tocante à prescrição da multa, após longa discussão nesta Corte, restou decidido e firmado o incidente de uniformização de jurisprudência (Acórdão 1441/2016-TCU-Plenário) no sentido abaixo exposto.   
1.13. Entende-se contraproducente e desprovido de racionalidade processual desenvolver argumentos e alegações a justificar tese jurídica diversa, por não haver indícios de evolução hermenêutica, ainda que seja o entendimento desse auditor informante. 
1.14. Dessa forma, a análise e o encaminhamento será feito de acordo com o definido no Acórdão 1441/2016-TCU-Plenário.
1.15. O decisum deixou assentado que:
a) a pretensão punitiva do TCU subordina-se ao prazo geral de prescrição indicado no art. 205 da Lei 10.406/2002 (Código Civil) , dez anos;
b) o termo a quo para o prazo prescricional é contado a partir da data de ocorrência da irregularidade sancionada, nos termos do art. 189 da Lei 10.406/2002 (Código Civil) ;
c) o ato que ordenar a citação, a audiência ou oitiva da parte interrompe a prescrição da pretensão punitiva do TCU, nos termos do art. 202, inciso I, da Lei 10.406/2002 (Código Civil) , recomeçando a contagem da data do ato que motivou a interrupção, nos termos do art. 202, parágrafo único, parte inicial, do Código Civil;
d) a prescrição da pretensão punitiva do TCU será suspensa toda vez que a parte apresentar elementos adicionais de defesa ou quando forem necessárias diligências em razão de algum fato novo trazido pela parte, não suficientemente documentado nas manifestações processuais. A paralisação da contagem do prazo prescricional ocorrerá no período compreendido entre a juntada dos elementos adicionais de defesa ou da peça contendo o fato novo e a análise dos referidos elementos ou da resposta à diligência, nos termos do art. 160, § 2º, do Regimento Interno do TCU.
1.16. Segundo o regime prescricional previsto no Código Civil, observa-se que os fatos ocorridos na vigência do CC/1916, mas que no início da vigência do novo Código (11/1/2003) ainda não ultrapassaram mais de 10 anos (mais da metade do prazo anterior) , aplica-se o prazo decenal do novo Código, segundo a regra de seu art. 2.028. 
1.17. A condenação do recorrente decorreu das irregularidades nos Contratos 669/2007 e 670/2007, o que demonstra que o termo a quo para a contagem do prazo prescricional iniciaria neste ano (2007) . 
1.18. O prazo foi interrompido em 25/8/2010 (Peça 4 - p. 6) , ato que ordenou a citação do responsável, logo, do início da contagem do prazo até a citação decorreram menos de dez anos. Da interrupção até a publicação do acórdão no ano de 2019, também não decorreram dez anos, logo, nos termos do art. 205 c/c 2.028, da Lei 10.406/2002 (Código Civil) e da jurisprudência desta Corte, não houve prescrição da pretensão punitiva do TCU. 
Da nulidade das interceptações telefônicas 
1.19. Defende-se no recurso que a condenação decorreu do uso e aproveitamento de prova emprestada ilícita derivada de operação policial julgada ilegal pelo STJ.  
1.20. Argumenta, após citar abalizada doutrina e jurisprudência de Tribunais Superiores que:
a) a prova ilícita contamina todo o procedimento e "ao se retirar as escutas telefônicas e provas contaminadas por derivação entranhadas no presente processo conforme depreca as decisões, esses atos justapostos serão nulos, e sendo o ato nulo não se comprovará culpa, e não se comprovando a culpa, qualquer multa se mostra indevida";
b) aplica-se o §1º do Código de Processo Penal que estatui que "a nulidade de um ato, uma vez declarada, causará a dos atos que dele diretamente dependam, ou seja a sua consequência".
c) "a presente decisão merece reforma, visto que fulminou provas e direitos" a multa aplicada teve fundamento em "provas contaminadas entranhadas aos presentes autos que foram consideradas nulas", assim "a pena aplicada extrapola os limites da razoabilidade e proporcionalidade, visto que ainda que haja erros formais, o Agente ora penalizado não é 'ordenador de despesa', devendo a pena ser afastada ou relevada a um valor menor".
Análise:
1.21. Entende-se que a questão formulada pelo recorrente já foi corretamente abordada por este Tribunal no julgamento do acórdão condenatório. Por esclarecedor, permite-se reproduzir trecho do Relatório que bem definiu a moldura fática do ponto questionado, verbis:  
33.	De seu turno, com relação ao reconhecimento da ilicitude das interceptações telefônicas levadas a efeito no âmbito da Operação "Owari" bem como dos demais atos delas decorrentes, por ocasião da apreciação do RESP 1.307.146/MS pelo Superior Tribunal de Justiça (STJ) , e seus possíveis reflexos no julgamento das presentes contas especiais, cabe, tão somente, reavaliar a situação dos agentes responsabilizados exclusivamente em decorrência de tais elementos de prova, considerado, sob esse aspecto, "... que permanecem válidos os exames efetuados tendo como substrato as apurações e elementos colhidos pelo Departamento Nacional de Auditoria do SUS (Denasus) e pelo próprio TCU, visto que obtidos de forma legítima, obedecendo estritamente os ritos processuais e as competências dos dois órgãos" (subitem 9.3.2 do Acórdão 1127/2017-TCU-Plenário. Rel. Min. José Múcio Monteiro) .
34.	Nessa seara se encontram, tão somente, os particulares que, como partes interessadas na prática dos atos de gestão que deram causa ao prejuízo, concorreram para sua efetiva concretização, sendo o fundamento de suas responsabilizações decorrentes, exclusivamente, das degravações das interceptações telefônicas, os quais, de acordo com o relatório de auditoria que integra os autos, são a seguir identificados: Eduardo Takashi Uemura, Anary Eiko Tunori Uemura, Sizuo Uemura Junior, André Luís Freitas Tetila e Sizuo Uemura (Peça 1, p. 23/28) .
35.	Registre-se, por oportuno, que os demais particulares chamados a responder pelo dano inicialmente apurado nos autos o foram em função de condutas individualizadas a partir do exame dos processos administrativos nos quais foram formalizadas as contratações, em conjunto com os demais elementos de prova obtidos na fiscalização que originou a tomada de contas especial em apreço, de forma que o reconhecimento da ilicitude das interceptações telefônicas, por si só, não é causa suficiente para o afastamento de suas responsabilidades. É o caso de Rodrigo Boschetti Medeiros, Ayrton Romero de Castro, Roosewelt Granja (Peça 1, p. 24) e Sandro Petry Laureano Leme (Peça 1, p. 46) .
36.	Inicialmente, observa-se já ter sido excluída da relação processual a responsabilidade de André Luís Freitas Tetila (subitem 9.1 do Acórdão 1127/2017-TCU-Plenário. Rel. Min. José Múcio Monteiro) . Por sua vez, com relação aos demais responsáveis mencionados no parágrafo 34 desta instrução, aplica-se o entendimento registrado no Acórdão 3210/2014-TCU-Plenário (Rel. Min. José Múcio Monteiro) , por meio do qual foi apreciada uma das tomadas de contas especiais decorrentes da fiscalização que deu ensejo às ora em apreciação, consoante excertos do Voto condutor dessa decisão, a seguir reproduzidos:
1.22. Observa-se que já foi identificado por esta Corte quem seriam os agentes que não seriam alcançados por serem inválidas as interceptações telefônicas, o que não inclui o recorrente. Vê-se que outros particulares, aí incluído o recorrente, foram chamados a responder pelo dano inicialmente apurado nos autos em função de condutas individualizadas a partir do exame dos processos administrativos nos quais foram formalizadas as contratações. 
1.23. As interceptações telefônicas não foram utilizadas como provas para condenação, esta, sim, conforme dito, foi fundada nos elementos dos processos administrativos e na prova obtida na fiscalização, de forma que, tal como verificado no acórdão recorrido, o reconhecimento da ilicitude das interceptações telefônicas pelo STJ não impacta a condenação e não é suficiente para o afastamento das responsabilidades do recorrente. 
CONCLUSÃO
Das análises anteriores, conclui-se que:
	a) não houve prescrição da pretensão punitiva referente à multa;
	b) as interceptações telefônicas não foram utilizadas como provas e fundamento para a condenação nesta Corte de Contas, logo, ainda que reconhecida sua ilicitude pelo Poder Judiciário não impacta a presente condenação. 
Com base nessas conclusões, propõe-se negar provimento ao recurso.
PROPOSTA DE ENCAMINHAMENTO
Ante o exposto, com fundamento nos arts. 32, I e 33, da Lei 8.443/92 c/c o art. 285, caput, do RI-TCU, submetem-se os autos à consideração superior, propondo-se:
a) conhecer do recurso e, no mérito, negar-lhe provimento; 
b) dar ciência do acórdão que for prolatado à recorrente e aos demais interessados, ressaltando-se que o relatório e o voto que o acompanharem podem ser consultados no endereço www.tcu.gov.br/acordaos, no dia seguinte ao de sua oficialização."

Janaina Prescinato Miranda Martins de Araujo (11.771/OAB-MS); Helton Bruno Gomes Ponciano Bezerra (18634/OAB-MS); Andrea de Liz Santana (13.159/OAB-MS); Munder Hassan Gebara (5.485/OAB-MS); Debora Olmos Lopes (6.927-E/OAB-MS); Waldno Pereira de Lucena (6.883/OAB-MS); Alexandra Bastos Nunes (10.178/OAB-MS); Tatiana Boschetti Medeiros (11.895/OAB-MS); Mauricio Nogueira Rasslan (6.921/OAB-MS) e outros.

Subprocurador-Geral Paulo Soares Bugarin.

TOMADA DE CONTAS ESPECIAL. IRREGULARIDADES GRAVES NA GESTÃO DE RECURSOS DO FUNDO MUNICIPAL DE SAÚDE DE DOURADOS/MS. CONFISSÃO DE DÍVIDA PELO HOSPITAL CONTRATADO, EM PROL DO MUNICÍPIO. RECOLHIMENTO PARCELADO, CONFORME LEI COMPLEMENTAR MUNICIPAL. SOBRESTAMENTO DO JULGAMENTO DAS CONTAS DOS RESPONSÁVEIS PELO DÉBITO ATÉ O RECOLHIMENTO DO VALOR DEVIDO. IRREGULARIDADE DAS CONTAS DE UM DOS GESTORES, COM APLICAÇÃO DA MULTA DO ARTIGO 58, INCISO II, DA LEI ORGÂNICA DO TCU E INABILITAÇÃO PARA O EXERCÍCIO DE CARGO EM COMISSÃO E FUNÇÃO DE CONFIANÇA NA ADMINISTRAÇÃO PÚBLICA FEDERAL. RECURSO DE RECONSIDERÇÃO. CONHECIMENTO. NÃO-PROVIMENTO.

TOMADA DE CONTAS ESPECIAL (TCE)

Secretaria de Recursos (Serur); Secretaria de Controle Externo de Tomada de Contas Especial (SecexTCE).

Trata-se de recurso de reconsideração interposto por João Paulo Barcellos Esteves contra o Acórdão 1477/2019-TCU-Plenário, por meio do qual o TCU julgou irregulares suas contas especiais, aplicou-lhe a multa prevista no art. 58, inc. II, da Lei 8.443/92, no valor de R$ 10.000,00, e inabilitou-o para o exercício de cargo em comissão ou função de confiança no âmbito da Administração Pública Federal, por cinco anos.
Esta tomada de contas especial foi instaurada a partir de comando expedido por meio do Acórdão 1797/2010-TCU-Plenário, de relatoria do E. Ministro José Múcio Monteiro, no âmbito da auditoria, TC Processo 005.121/2010-8, cujo objetivo foi avaliar a regularidade da utilização de recursos federais transferidos ao Município de Dourados/MS, nos exercícios de 2007 a 2009, para ações na área de saúde.
A presente TCE diz respeito a indícios de superfaturamento detectados na execução do Contrato 669/2007, firmado entre o Município de Dourados/MS e o Hospital e Maternidade Santa Rosa Ltda., cujo objeto foi o arrendamento da estrutura hospitalar da Maternidade ao Município, para fins de implantação do Hospital da Mulher.
Por meio do Acórdão 1797/2010-TCU-Plenário, foi determinada a instauração de outro apartado de tomada de contas especial, o TC Processo 022.252/2010-0, para apurar indícios de superfaturamento na execução do Contrato 670/2007, de locação dos equipamentos do Hospital e Maternidade Santa Rosa Ltda. ao Município de Dourados/MS.
Ante os superfaturamentos nos valores dos aluguéis do imóvel locado e dos equipamentos, o Município de Dourados/MS e o Hospital e Maternidade Santa Rosa Ltda. firmaram distratos dos contratos 669/2007 e 670/2007, em 10/11/2010, assinando acordos de compensação de créditos e débitos entre as duas avenças, resultando em um valor de débito do locatário (Município de Dourados/MS) para com o locador (Hospital) na importância de R$ 668.733,13.
Tendo em vista a relação entre os dois contratos, o TC Processo 022.252/2010-0 foi apensado a estes autos para análise conjunta. 
Após avaliação pela unidade técnica do TCU, concluiu-se que, de fato, o resultado da compensação resultou em um crédito a favor do Hospital e Maternidade Santa Rosa Ltda. de R$ 97.813,80, portanto, significativamente inferior ao acordado nos distratos. Em consequência, devido aos cálculos errados, o Município de Dourados/MS se obrigou a pagar valores bastante superiores aos efetivamente devidos ao Hospital e Maternidade Santa Rosa Ltda. e assumiu tais compromissos com os recursos federais transferidos fundo a fundo pelo Sistema Único de Saúde (SUS) , o que caracterizou a utilização irregular de recursos públicos federais e deu origem ao dano ao Erário.
Antes do julgamento de mérito desta TCE, o Hospital e Maternidade Santa Rosa Ltda. reconheceu a dívida para com o Município de Dourados/MS, no montante de R$ 768.990,43, e informou que estava pagando o débito, o qual foi parcelado em 96 prestações mensais, com início em 25/9/2017 e término em 25/8/2025, com a aplicação de juros compostos de 1% ao mês.
O E. Relator a quo sobresteve o julgamento das contas dos responsáveis pelo débito até o recolhimento integral da dívida. 
Foram excluídos da responsabilidade pelo débito aqueles que deram causa ao dano inicialmente discutido nos autos, qual seja, o superfaturamentos dos contratos de locação 669/2007 e 670/2007, uma vez que o superfaturamento não se materializou, remanescendo as responsabilidades pelos pagamentos indevidos advindos dos distratos assinados.
Quanto ao ora recorrente, João Paulo Barcellos Esteves, ex-Secretário de Saúde do Município de Dourados/MS à época da formalização dos Contratos 669/2007 e 670/2007, não apresentou argumentos e elementos capazes de elidir a irregular assinatura desses contratos a valores reconhecidamente acima do mercado. Os sobrepreços das avenças, que estão relacionados a crimes identificados em operação deflagrada pela Polícia Federal, ensejaram a necessidade de firmar os distratos, culminando no débito apurado nesta TCE. O ex-gestor foi penalizado com multa e inabilitação para o exercício de cargo em comissão ou função de confiança na Administração Pública Federal porque autorizou a contratação direta, com dispensa de licitação, a fim de favorecer determinado grupo empresarial da região.
Neste recurso de reconsideração, João Paulo Barcellos Esteves alegou, preliminarmente, a prescrição da multa a ele aplicada. Acrescentou que a nulidade das interceptações telefônicas que teriam sido utilizadas para responsabilizá-lo enseja o afastamento de sua condenação.
A Secretaria de Recursos (Serur) concluiu, com a anuência do MP/TCU, que não houve prescrição da pretensão punitiva, bem como que as interceptações telefônicas não foram utilizadas como provas ou fundamento para a responsabilização do recorrente, razão pela qual o reconhecimento da ilicitude delas pelo Poder Judiciário não tem impacto sobre sua condenação. 
II
Ratifico a admissibilidade deste recurso de reconsideração, por restarem atendidos os requisitos dos arts. 32, inciso I, e 33, da Lei 8.443/92 c/c o art. 285, caput, do RI/TCU.
Alinho-me ao encaminhamento proposto pela Serur e incorporo suas avaliações às minhas razões de decidir.
Quanto à prescrição da pretensão punitiva, o TCU adota o entendimento exarado por meio do Acórdão 1441/2016-TCU-Plenário, que deixou assente que a pretensão punitiva desta Corte subordina-se ao prazo geral de 10 anos indicado no art. 205 da Lei 10.406/2002 (Código Civil) . Ademais, o ato que ordenar a citação, a audiência ou oitiva da parte interrompe a prescrição da pretensão punitiva, nos termos do art. 202, inciso I, da mesma Lei, recomeçando a contagem da data do ato que motivou a interrupção, nos termos do mesmo art. 202, parágrafo único, parte inicial.
Neste caso, a condenação do recorrente decorreu de irregularidades nos Contratos 669/2007 e 670/2007, razão pela qual o termo a quo para a contagem do prazo prescricional iniciou-se em 2007. Houve interrupção em 25/8/2010 pelo ato que ordenou a citação do responsável, antes, portanto, do interregno de dez anos. Da interrupção até a publicação do acórdão recorrido, em 2019, passaram-se menos de dez anos.
Por conseguinte, nos termos do art. 205 c/c 2.028, da Lei 10.406/2002 e da jurisprudência desta Corte, não houve prescrição da pretensão punitiva do TCU. 
As interceptações telefônicas levadas a efeito no âmbito da Operação "Owari" foram declaradas ilegais, por ocasião da apreciação do RESP 1.307.146/MS pelo Superior Tribunal de Justiça (STJ) . Porém esse fato foi considerado pelo relator a quo, sendo os agentes responsabilizados exclusivamente em decorrência de tais elementos de prova excluídos do polo passivo desta TCE, o que não é o caso do recorrente.
A condenação de João Paulo Barcellos Esteves foi fundada nos elementos dos processos administrativos e na prova obtida na fiscalização. O reconhecimento da ilicitude das interceptações telefônicas pelo STJ não repercute em sua condenação, tampouco é suficiente para afastar a responsabilidade do recorrente.
Feitas essas considerações, nego provimento a este recursos de reconsideração e voto por que o Tribunal acolha a minuta de acórdão que submeto à deliberação deste Colegiado.
TCU, Sala das Sessões Ministro Luciano Brandão Alves de Souza, em 17 de março de 2021.
WALTON ALENCAR RODRIGUES 
Relator